【裁判字號】    90,台上,1239
【裁判日期】    900308
【裁判案由】    偽造文書
【裁判全文】
最高法院刑事判決                                九十年度台上字第一二三九號
    上   訴   人  台灣高等法院檢察署檢察官
    上訴人即被告  甲○○○
右上訴人等因被告偽造文書案件，不服台灣高等法院中華民國八十七年十月十五日第
二審判決（八十七年度上訴字第三八七七號，起訴案號：台灣基隆地方法院檢察署八
十六年度偵字第四八九一號），提起上訴，本院判決如左：
    主  文
原判決撤銷，發回台灣高等法院。
    理  由
本件原判決認定上訴人甲○○○於民國八十四年間，明知其夫經商失敗，經濟狀況不
佳，財務拮据，無清償能力，仍基於意圖為自己不法所有之犯意，於民國八十四年四
月十日起召集每會新台幣（下同）二萬元之互助會，會首會員共五十一人，每月十日
開標，另逢三、六、九、十二月份，則於該月二十五日加標一次，標會地點在基隆市
漁民購物中心；詎甲○○○竟基於概括之犯意，先後偽造會員甘秋富、詹魏桂英、詹
麗貞署押，連同標金記載於標單上，於競標時提出行使，以之冒標並得標，致使其他
活會會員不知有詐，因而陷於錯誤，誤以為上開會員得標，紛將會款繳與甲○○○，
足以生損害於各活會會員，詳如原判決附表一、二、三所示；迨八十六年九月間起，
甲○○○已無法維持開會而宣告倒會，避不見面，會員王美華等始循線查悉上情，方
知受騙等情。因將第一審論處上訴人連續行使偽造私文書足以生損害於他人罪刑之判
決撤銷，改判仍論處同一罪刑。固非毫無見地。
惟查：(一)、檢察官就被告之全部犯罪事實以實質上或裁判上一罪起訴者，因其訴訟客
體單一，各該部分事實俱屬於同一訴訟客體，彼此間在裁判上互有不可分之關係，法
院自應就全部事實予以合一審判，如僅就其中一部分審認，而置其他部分於不顧，即
屬刑事訴訟法第三百七十九條第十二款所稱「已受請求之事項未予判決」之違法；此
與以可分之數罪起訴，如有漏判，仍可補判之情形，迥然有別。本件起訴書犯罪事實
欄係記載「甲○○○於八十四年四月十日召集會員成立一組互助會，每會二萬元，詎
其意圖為自己不法之所有，分別偽造編號七、十五、十六、十七、十八、二十（指互
助會單之編號）等六會之人員之名字製作會單後，將會單交給互助會成員，並冒用上
開人員之名義標得互助會，足以生損害於上開人員」等情，起訴書所犯法條欄復記載
「被告先後多次行使偽造文書之犯行，時間緊接，所犯構成要件亦復相同，顯係基於
概括犯意反覆為之，請依連續犯規定論以一罪並加重其刑」等語，顯然檢察官就甲○
○○偽造互助會單編號七、十五、十六、十七、十八、二十之標單後向活會會員提出
行使詐得款項之犯罪事實，係以連續犯之裁判上一罪起訴。故檢察官起訴書所指甲○
○○上開犯罪事實，在審判上為一不可分割之單一訴訟客體，均應全部加以論究而以
一判決終結之，茍其中一部不成立犯罪或犯罪不能證明或行為不罰，亦應於理由欄敘
明其依據，並說明不於主文另行諭知無罪之理由。乃原判決僅就上訴人甲○○○被訴
行使偽造互助會單編號七（秋子即甘秋富）、十五（桂英即詹魏桂英）、十六（桂蘭
即詹魏桂英）、十八（麗貞即詹麗貞）所載活會會員名義之標單後向活會會員詐得款
項之部分予以判決，而未就上訴人行使偽造互助會單編號十七（隆順）、二十（張繁
德）所載活會會員名義之標單向活會會員詐得款項之犯罪予以論斷說明，亦未敘及上
訴人該部分犯罪不於主文另行諭知無罪之理由，難謂無已受請求之事項未予判決之違
背法令。(二)、有罪判決書之記載，不僅應記載犯罪之行為，舉凡犯罪之時間、處所、
目的、手段、結果等與論罪科刑有關之事項，均應依法認定，明白記載，方足為適用
法律之依據。又科刑判決所認定之事實，與所採之證據不相適合，即屬證據上理由矛
盾，其判決當然為違背法令。本件原判決認定上訴人係先後偽造會員甘秋富、詹魏桂
英、詹麗貞署押，連同標金記載於標單上，於競標時提出行使，以之冒標並得標……
詳如原判決附表一、二、三所示等情；然依卷內之互助會單之記載，該組互助會員計
有編號七「秋子」、編號十五「桂英」、編號十六「桂蘭」、編號十八「麗貞」等五
十一人（含會首），並無甘秋富、詹魏桂英、詹麗貞之姓名，故上訴人似係偽造上開
互助會員「秋子」、「桂英」、「桂蘭」、「麗貞」署押之標單，而非偽造甘秋富、
詹魏桂英、詹麗貞名義之標單，原判決此部分事實認定，顯有證據上理由矛盾之違誤
。又上訴人各次偽造上開活會會員名義，冒標所取得活會會員所繳交款項之總額即係
上訴人所詐得之款項，該詐得之款項並不包括止會後活會會員損失之總額（按活會會
員被詐得之款項僅能以上訴人各次冒標後所收取之款項計算之，其餘損失應屬活會會
員與上訴人間之請求給付會款民事糾紛），而依原判決附表一、二、三所載內容觀之
，原判決係認定上訴人所詐得之款項應扣除倒會前已繳納會款外，並應加計倒會後活
會會員損失總額，惟未於理由內敘明其認定之憑據，亦有判決理由不備之違誤。另原
判決附表一所載之冒標日期及冒標金額，似係依卷內之互助會會單（見偵查卷第二三
頁）記載內容製作而成，惟上開互助會單上之標會日期及金額，係依標會日期之次序
予以記載，而非互助會單所載各會員實際標會之日期及金額，原判決此部分事實之認
定，顯與事實不符，亦有可議。究竟上訴人各次冒標會款之時間為何？標息若干？採
內標或外標（內扣或外加）？凡此攸關被害人數、詐騙金額之計算，原審俱未詳加調
查，明確認定，亦不足為論罪科刑之依據。以上諸端，或為上訴人等上訴意旨所指摘
，或為本院得依職權調查之事項，應認原判決有撤銷發回更審之原因。
據上論結，應依刑事訴訟法第三百九十七條、第四百零一條，判決如主文。
中      華      民      國     九十     年      三      月      八      日
                              最高法院刑事第九庭
                                  審判長法官  陳  宗  鎮
                                        法官  劉  介  民
                                        法官  魏  新  和
                                        法官  孫  增  同
                                        法官  蕭  權  閔
      右正本證明與原本無異
                                              書  記  官
中      華      民      國     九十     年      三      月     十三     日


司法院資訊處製作；財團法人民間司法改革基金會備份。
